臺灣基隆地方法院民事判決
111年度訴字第235號
原      告  呂明路  



訴訟代理人  陳鈺婷  
被      告  余宗穎  



上列當事人間請求損害賠償事件，原告就本院110年度重訴字第1
號詐欺等刑事案件提起刑事附帶民事訴訟，經本院刑事庭以110
年度附民字第404號裁定移送前來，本院於民國111年8月3日言詞
辯論終結，判決如下：
    主  文
被告應給付原告新臺幣柒拾萬元，及自民國一一○年十月二十三
日起至清償日止，按週年利率百分之五計算之利息。
訴訟費用由被告負擔。
本判決於原告以新臺幣貳拾參萬參仟參佰參拾參元為被告供擔保
後，得假執行；但被告如以新臺幣柒拾萬元為原告預供擔保後，
得免為假執行。
    事實及理由
一、原告起訴主張：
  ㈠訴外人黃胤庭、許顥瀚、陳威翰因從事殯葬商品買賣業務而
    結識，並自不詳管道取得因投入鉅額資金購買靈骨塔等殯葬
    產品而急於出售出脫手中商品之名單，因認利用殯葬商品交
    易進行詐欺之利潤可觀，遂萌生設立公司詐欺牟利之念頭，
    乃共同意圖為自己不法之所有，覓得人頭於民國107年4月16
    日設立鈦和開發有限公司（下稱鈦和公司）及承租臺北市○○
    區○○○路00號7樓之4辦公室（下稱鈦和辦公室），並招攬管
    理及業務人員包含被告余宗穎及訴外人陳奕任、盧啓傑、劉
    乙麟、鄭宇鈞、邱乙軒、曾伯叡、潘耀富、周昱生、許家瑋
    、吳映辰（以下各訴外人均逕稱其姓名）等與其有詐欺犯意
    聯絡組織成員以共同實行詐欺。
  ㈡107年11月間，陳奕任與盧啓傑其中1人撥打原告手機，對原
    告佯稱可代售其手中殯葬商品，雙方約在新北市○○區○○路0
    段000號加油站見面，陳奕任遂與化名為鈦和公司業務「楊
    先生」之盧啓傑共同出面與原告見面，看完原告手中殯葬商
    品資料後，盧啓傑向原告報價鈦和公司願以新臺幣（下同）
    60,000,000元收購其手中殯葬商品。隔日，盧啓傑再聯絡原
    告表示交易金額較大，稅金很高，鈦和公司可以協助原告節
    稅，只須繳6%稅金共3,600,000元，原告表示資金不足，盧
    啓傑隨即佯稱公司股東可以借錢，稅金繳納後1週即可拿到
    交易款項，相關借貸費用由鈦和公司負責，但必須提供房地
    設定抵押作為擔保，盧啓傑遂安排被告以其助理之身分協助
    原告向金主借款。
  ㈢盧啟傑又於107年12月19日安排原告至新北市三重區地政事務
    所，以其所有之新北市○○區○○路○段00巷00號房地設定抵押
    借款4,500,000元，扣除3個月利息及450,000元服務費等相
    關費用後(被告該次實際取得之犯罪所得為180,000元)，於1
    07年12月21日金主匯款3,600,000元給原告，盧啓傑隨即通
    知原告領出，於同日在上開加油站交給盧啓傑。同年月23日
    盧啓傑再通知原告，佯稱歲末年終查稅較緊，須繳交15%稅
    金比較保險，要求原告再補繳5,400,000元，原告表示已無
    資金，盧啓傑遂再通知被告，聯繫陳坤徽找尋金主，安排原
    告於107年12月26日，以其所有之新北市○○區○○○路00巷0號
    房地向金主郭正喜抵押借款，同年月28日郭正喜匯款2,500,
    000元給原告，當日原告領出後，扣除3個月利息及250,000
    元服務費等相關費用(被告該次實際取得之犯罪所得為100,0
    00元)，在新北市三重區正義北路與自強路口附近麥當勞，
    當場交付1,240,000元給盧啓傑，之後原告向家人提及此事
    ，察覺有異始知受騙，因而受有上開4,840,000元財產上之
    損失。
  ㈣為此，爰依侵權行為之法律關係，提起本件訴訟，向被告請
    求賠償上開所述之部分損失。並聲明：⑴被告應給付原告700
    ,000元，並自刑事附帶民事起訴狀繕本送達之翌日起至清償
    日止，按週年利率5%計算之利息；⑵原告願供擔保，請准宣
    告假執行；⑶訴訟費用由被告負擔。　　
二、被告則以：伊僅係介紹原告向金主借款及收取服務費之中人
    ，並非犯罪集團之成員，亦非訴外人盧啟傑之助理；縱認訴
    外人陳奕任、盧啟傑等人確有向原告詐取金錢之情事，惟伊
    並未參與該犯罪集團而不知情。退而言之，縱認伊應負損害
    賠償責任，其賠償責任應以被告所收取之服務費用280,000
    元為限等語，資為抗辯。並聲明：⑴原告之訴及假執行之聲
    請均駁回；⑵訴訟費用由原告負擔；⑶如受不利之判決，被告
    願供擔保，請准宣告免為假執行。
三、本院之判斷：
  ㈠原告主張之上開事實，業據引用與本件民事事件係屬同一事
    實之本院刑事庭110年度重訴字第1號詐欺等案件（下稱刑事
    詐欺案件）刑事判決書之理由與證據，而被告所犯刑事詐欺
    案件，業經本院於111年1月19日判決有罪（尚未確定），就
    涉及詐害原告部分，經判處有期徒刑2年（見該判決附表一
    編號17），此有刑事詐欺案件刑事判決書1件在卷可稽，並
    經本院職權核閱刑事詐欺事件卷宗屬實。
  ㈡被告雖辯稱其純屬收取服務費之中人等語，然本院審酌刑事
    調查證據結果，綜合證人即另案被告盧啓傑、陳坤徽、陳威
    翰、證人郭正喜、陳勃亨、張世忠等人於刑事詐欺案件所為
    之證述，參酌被告既辯稱其僅係仲介資金之中人，則其理應
    僅從事資金之仲介工作，惟其實際參與各項鈦和公司各項事
    務，包括由被告委請鄭吉益會計師事務所協助成立鈦和公司
    （按：被告於109年11月13日警詢時自承關於慈顥有限公司
    、納翔公司有限公司【107年4月11日成立、108年7月4日解
    散】、鈦和公司【107年4月16日成立，108年4月3日解散】
    、湟騰有限公司【107年6月15日成立，108年7月23日解散】
    、聚億公司【108年4月11日成立，108年12月31日解散】都
    是盧啓傑請其介紹會計師事務所幫忙設立、解散之公司，所
    以才會出面委請鄭吉益會計師事務所辦理設立、解散登記等
    語，見臺灣基隆地方檢察署108年度調偵字第286號卷㈠第2頁
    至第5頁；被告於同日檢察官偵訊時亦為相同之陳述，見同
    卷㈡第212頁至第213頁。被告就此部分之陳述，核與證人鄭
    吉益所述無違，見同卷㈣第1頁至第13頁），可見被告居於該
    詐騙組織設立與解散公司角色。遑論渠等詐騙集團由盧啓傑
    出面向原告佯稱欲以高額向原告收購殯葬用品，然須預繳稅
    金等詐術，使原告陷於錯誤後，再由被告居中安排設定不動
    產抵押以借款並取得居間服務費等情，同經上開刑事判決認
    定屬實。參以被告亦自承向原告收取代書費、利息等語（見
    臺灣基隆地方檢察署109年度他字第350號卷第333頁），且
    徵諸上揭金主所述，所謂之金主均非直接來自於被告，本件
    對原告所為之詐騙，其金主係透過陳勃亨而來。換言之，被
    告並無實際與之配合貸款之金主，而依郭正喜所證，此資金
    合作關係之交易是否成功主要在於擔保品之殘值（見臺灣基
    隆地方檢察署108年度偵字第6066號卷㈤第112頁），據此，
    原告及其他上揭刑事詐欺案件被害人既均有提供不動產作為
    擔保品，則本件實施詐欺之犯罪組織即當時以人頭設立之鈦
    和公司名義行動之犯罪份子，大可自行覓得借款之金主，完
    全無須讓被告介入其中，白白賺取每案約借款金額6%之極端
    不合常理之超額服務費。由此益見被告實為另案被告黃胤庭
    、陳奕任、盧啓傑等人所屬詐欺集團之一份子，與之具有特
    別信任關係，被告才能參與上開事務，並與其他詐欺集團共
    犯分享犯罪所得，乃詐欺取財罪之共同正犯；在民事上，被
    告自亦屬共同侵權行為人，是被告上開抗辯，顯無可信。由
    證據調查之結果，自堪信原告之主張為真實。
  ㈢按因故意或過失，不法侵害他人之權利者，負損害賠償責任
    。數人共同不法侵害他人之權利者，連帶負損害賠償責任；
    不能知其中孰為加害人者，亦同。造意人及幫助人，視為共
    同行為人；負損害賠償責任者，除法律另有規定或契約另有
    訂定外，應回復他方損害發生前之原狀，民法第184條第1項
    前段、第185條、第213條第1項分別定有明文。所謂共同侵
    權行為，係指數人共同不法對於同一之損害，與以條件或原
    因之行為。加害人於共同侵害權利之目的範圍內，各自分擔
    實行行為之一部，而互相利用他人之行為，以達其目的者，
    仍不失為共同侵權行為人，而應對於全部所發生之結果，連
    帶負損害賠償責任（最高法院78年度台上字第2479號裁判意
    旨參照）。次按連帶債務之債權人，得對於債務人中之一人
    或數人或其全體，同時或先後請求全部或一部之給付，民法
    第273條第1項亦有明定。本件被告與陳奕任、盧啓傑、劉乙
    麟、鄭宇鈞、邱乙軒、曾伯叡、潘耀富、周昱生、許家瑋、
    吳映辰等成員共組詐欺犯罪組織，分工為上開詐欺取財行為
    ，使原告陷於錯誤而先、後交付現金予陳奕任，而致原告受
    有4,840,000元之財產上損害，而原告所受之損害與被告之
    侵權行為間，有相當因果關係，是被告自應對原告負損害賠
    償責任，則原告依前揭法條之規定，訴請被告賠償其財產上
    損害之其中部分，即屬於法有據。
  ㈣被告雖又抗辯應以其實際獲得之利益為限，然被告既就其所
    屬詐騙集團詐欺原告之侵權行為，為共同侵權行為人，有如
    前述，則被告縱僅分擔實施部分行為，且所分得之利益未及
    原告之損失全額，然揆諸前揭說明，被告仍應連帶負共同侵
    權行為之損害賠償責任，不因其實際獲利多少而有區別。是
    原告依侵權行為規定，請求被告賠償其所損失之一部分即70
    0,000元，自有理由，應予准許。
  ㈤按給付無確定期限者，債務人於債權人得請求給付時，經其
    催告而未為給付，自受催告時起，負遲延責任。其經債權人
    起訴而送達訴狀，或依督促程序送達支付命令，或為其他相
    類之行為者，與催告有同一之效力。遲延之債務，以支付金
    錢為標的者，債權人得請求依法定利率計算之遲延利息，但
    約定利率較高者，仍從其約定利率；應付利息之債務，其利
    率未經約定，亦無法律可據者，週年利率為5%，民法第229
    條第2項、第233條第1項及第203條分別定有明文。經查，本
    件原告向被告訴請者係侵權行為損害賠償之債，為給付未確
    定期限債務。是原告請求自起訴狀繕本送達翌日（被告係11
    0年10月22日收受，見本院110年度附民字第404號卷第3頁被
    告簽收時所註記之日期，是前述起訴狀繕本送達之翌日日期
    即為110年10月23日）起至清償日止，按週年利率5%計算之
    法定遲延利息，合於上開規定，應予准許。
四、綜上所述，原告依侵權行為之法律關係，請求被告賠償原告
    700,000元，及自刑事附帶民事起訴狀繕本送達被告之翌日
    即110年10月23日起至清償日止，按週年利率5%計算之利息
    ，為有理由，應予准許。
五、本件係刑事附帶民事訴訟，而由本院刑事庭移送民事庭者，
    依法不需徵收裁判費，且至本院言詞辯論終結時，亦未發生
    其他訴訟費用，故無從確定訴訟費用之數額。惟依法仍應依
    民事訴訟法第78條規定，諭知兩造負擔訴訟費用之比例，以
    備將來如有訴訟費用發生時，得以確定其數額，併予敘明。
六、兩造均陳明願供擔保，請准宣告假執行及免為假執行，經核
    均無不合，爰各酌定相當之擔保金額分別准許之。
據上論結，原告之訴為有理由，依民事訴訟法第78條、第390條
第2項、第392條第2項，判決如主文。
中　　華　　民　　國　　111 　年　　8 　　月　　17　　日
                  民事庭法　官　李謀榮　　　　　
以上正本係照原本作成。
對於本件判決如有不服，應於收受送達後20日內向本院提出上訴
書狀，敘述上訴之理由，上訴於臺灣高等法院，並按他造當事人
之人數附具繕本。如委任律師提起上訴者，應一併繳納上訴審裁
判費。
中　　華　　民　　國　　111 　年　　8 　　月　　17　　日
                        書記官　顏培容